【裁判字號】    95,上易,864
【裁判日期】    950607
【裁判案由】    妨害名譽
【裁判全文】
臺灣高等法院刑事判決                 95年度上易字第864號
上  訴  人  臺灣基隆地方法院檢察署檢察官
被      告  甲○○
                    樓
選任辯護人  楊思勤律師
            林達傑律師
上列上訴人因被告妨害名譽案件，不服臺灣基隆地方法院95年度
簡上字第10號，中華民國95年3月21日第一審判決（起訴案號：
臺灣基隆地方法院檢察署94年度偵字第3337號），提起上訴，本
院判決如下：
    主  文
上訴駁回。
    理  由
一、本案經本院審理結果，除第一審判決理由欄有關證人許承富
    之陳述無證據能力部分應予補充如後述外，餘第一審判決以
    本案不能證明被告甲○○犯罪而為其無罪之諭知，核無不當
    ，應予維持，並引用第一審判決書記載之證據及理由（如附
    件）。
二、檢察官依告訴人丁○○之具狀不服原審判決提起上訴，其上
    訴意旨略以：被告甲○○高聲辱罵之時，告訴人在場與被告
    發生爭執，在場之告訴人家屬及部分鄰居確實知悉告訴人偏
    名係「阿華」，原審竟謂不特定之人並無知曉告訴人偏名係
    「阿華」者，實與事實不符。況且當初告訴人下樓與被告發
    生爭執，被告又已具體指摘告訴人「討到我先生王武雄」等
    語，且時間長達一小時之久，則在場之不特定人無論認識告
    訴人與否，均已知悉被告辱罵之對象係告訴人。又衡諸常情
    ，夫妻間倘因懷疑有外遇而爭吵，豈會不追問外遇對象係何
    人等語。
三、 經查：檢察官依告訴人所提之證人聲請原審及本院調查之
     結果，均無法援為對被告不利之證據，析述如下：
   (一)被告以外之人於審判外之言詞或書面陳述，除法律有規定
     者外，不得作為證據，刑事訴訟法第一百五十九條第一項
     固有明文。查案外人許承富於檢察事務官詢問中之陳述內
     容（第二四三號偵卷一二頁），核雖屬被告以外之人於審
     判外之言詞陳述，然經檢察官及被告於審判程序中同意作
     為證據（本院卷二三、三七頁），本院審酌該言詞陳述作
     成時之狀況，認為適當，依同法第一百五十九條之五第一
     項之規定自得為證據。
   (二)訊據告訴人丁○○於偵查中聲請傳喚之證人即丁○○之鄰
     居許承富於檢察事務官詢問時證稱：伊有在場目擊經過，
     被告有用台語說「瘋女子，討客兄」，但沒有指名道姓說
     是誰。被告有在罵，但伊不知道是罵誰，被告沒有指名道
     姓罵誰等語（第二四三號偵卷一二頁），許承富之供述顯
     與告訴人所供情節不符，已無從援為被告不利之證據。
   (三)再證人即告訴人之鄰居丙○○、乙○○○於本院審理時雖
     均為附和告訴人之證述。惟查證人丙○○對本件案發之時
     間經詰問證稱，本件係發生於當日早上近中午時分，當時
     伊尚未出門做生意等語（本院卷三八頁背面），核與案發
     之時間為當日晚間五至六時許之不爭執事項明顯相悖；另
     證人乙○○○則稱丁○○有說她嫁至十分寮改名叫「阿華
     」，伊即叫她「阿華」等語（本院卷三九頁背面），惟參
     諸告訴人丁○○於九十四年七月七日偵查初訊時已明確供
     稱：「阿華」是伊的偏名，只有我們家人會這樣叫伊，鄰
     居不知道伊叫「阿華」等語（第二四三號偵卷五頁），是
     以證人唐秀英黃所供丁○○告知其偏名為「阿華」即有未
     符。再者，證人乙○○○復稱：伊在場，並指認親見被告
     臉上有一顆痣（證人指右臉）等語，惟核與本院現場勘驗
     被告係左臉嘴角處有痣之實情不符（本院卷四○頁），乙○○○之證述亦難據採；再稽之告訴人於原審經詰問訊以
     是否找其他人作證一節時，仍供稱還是找許承富為證人等
     語（原審卷四○、四一頁），是以告訴人事後於本院聲請
     傳喚之證人丙○○、乙○○○之證述顯屬偏頗之詞，堪以
     認定，自均不足採信。至告訴人雖另行聲請傳喚證人黃建
     誠證明被告有上揭誹謗告訴人之行為，然證人黃建誠係告
     訴人之胞弟，證述難認無偏頗告訴人之情況，況檢察官已
     當庭捨棄此部分之證據（本院三八頁），自無傳喚之必要
     。
   (四)至檢察官雖又以衡諸常情，夫妻間倘因懷疑有外遇而爭吵
     ，豈會不追問外遇對象係何人為由，而認被告應知悉告訴
     人偏名即為阿華，然此僅為檢察官之臆測之詞，況本院已
     認原審為被告未針對任何特定或可得推知之人而為指摘之
     理由為可採，是以檢察官此部分之上訴理由亦難謂有理。
四、綜上所陳，本院認定被告雖有於上開時間、地點公然謾罵「
    瘋女人，討到我先生王武雄」，然行為地點為馬路巷口，被
    告並未針對任何特定或可得推知之人而為指摘，僅可係一時
    情急氣憤所為之謾罵言論，核與刑法第三百十條第一項誹謗
    罪之要件不符。此外，復查無其他積極證據足以證明被告涉
    犯上開罪名，故本案不能證明被告犯罪，原審為被告無罪之
    諭知，尚無不當。檢察官以上揭情詞提起上訴，為無理由，
    應予駁回。
據上論斷，應依刑事訴訟法第三百六十八條，第三百七十三條，
判決如主文。
本案經檢察官鄭龍照到庭執行職務。
中    華    民    國    95    年     6    月    7    日
                  刑事第十八庭  審判長法  官  溫耀源
                                      法  官  邱同印
                                      法  官  段景榕
以上正本證明與原本無異。
不得上訴。
                                      書記官  陳靜姿
中    華    民    國    95    年     6    月    7    日
附件：
臺灣基隆地方法院刑事判決              95年度簡上字第10號
上  訴  人
即  被  告  甲○○
選任辯護人  楊思勤律師
            林達傑律師
上列上訴人即被告因妨害名譽案件，不服本院基隆簡易庭94年度
基簡字第957 號中華民國94年11月30日所為第一審刑事簡易判決
（聲請簡易判決處刑案號：臺灣基隆地方法院檢察署94年度偵字
第3337號）提起上訴，本院管轄第二審之合議庭認為不宜為簡易
判決處刑，爰改依通常程序審理並自為第一審判決如下：
    主  文
原判決撤銷。
甲○○無罪。
    理  由
一、聲請簡易判決處刑意旨略以：被告甲○○因認其夫王武雄與
    偏名「阿華」之告訴人丁○○有所曖昧，於民國94年7月4日
    下午5至6時間，跟隨告訴人至基隆市○○路80巷10號前道路
    上公共場所，公然對鄰近居民及路人等不特定人，以閩南語
    高聲咒罵「十分寮的阿華，討到我先生王武雄」、「瘋女人
    討我先生」等語，指摘足以毀損告訴人名譽之事。經告訴人
    家人理論仍不停止，後為鄰人制止始離去，因認被告涉犯刑
    法第310條第1項之誹謗罪。
二、犯罪事實應依證據認定，無證據不得認定犯罪事實；又不能
    證明被告犯罪者，應諭知無罪之判決，刑事訴訟法第154 條
    第2項、第301條第1 項分別定有明文。又事實之認定，應憑
    證據，如未能發現相當證據，或證據不足以證明，自不能以
    推測或擬制之方法，為裁判基礎；且認定不利於被告之事實
    須依積極證據，苟積極證據不足為不利於被告事實之認定時
    ，即應為有利於被告之認定諭知被告無罪之判決（最高法院
    40年臺上字第86號、30年上字第816 號判例意旨參照）。再
    刑法第310 條誹謗罪之成立，必須意圖散布於眾，而指摘或
    傳述足以毀損「特定人或可推知之人」名譽之具體事實（司
    法院院解字第3806號參照）。而依司法院釋字第509 號解釋
    文意旨，檢察官或自訴人就刑法第310 條之誹謗案件，於訴
    訟程序中應負行為人故意毀損他人名譽之舉證責任。
三、聲請簡易判決處刑意旨認被告涉犯刑法第310條第1項之誹謗
    罪，係以告訴人、被告之夫王武雄於偵查中之結證情節為主
    要論據。訊據被告固坦承其於上開時間、地點有以閩南語稱
    「瘋女人，討到我先生王武雄」，惟堅決否認有說出「十分
    寮的阿華」字句，上訴意旨並稱：伊從未與告訴人見過面，
    根本不知道告訴人住在十分寮，也不知道告訴人之偏名係「
    阿華」，當天是因為懷疑先生王武雄有外遇，才會從八堵火
    車站一路跟蹤到達現場，因不見王武雄與該外遇對象之蹤影
    ，一時氣憤，才會在巷口謾罵「瘋女人，討到我先生王武雄
    」，當時根本沒看到告訴人，也沒有指名道姓說誰是瘋女人
    ，應無成立誹謗罪之餘地等語。經查：
    (一)按被告以外之人於審判外之言詞或書面陳述，除法律有
        規定者外，不得作為證據，刑事訴訟法第159條第1項固
        有明文。查案外人許承富於檢察事務官詢問中之陳述內
        容（94年度交查字第243 號偵查卷第12頁參照），核屬
        被告以外之人於審判外之言詞陳述，該人經本院傳喚，
        復未能到庭以證人身分作證，無從比對其前後陳述有無
        較可信之特別狀況（刑事訴訟法第159條之2參照），上
        開審判外之言詞陳述，依法並無證據能力。至被告之夫
        王武雄前於檢察官偵查中之結證，依該供述當時作成之
        客觀條件及環境，未見違法取證情形，應係出於當事人
        真意所為之陳述，並無顯不可信之情況，依刑事訴訟法
        第159條之1第2項之規定，應認有證據能力，合先敘明
        。
    (二)有關被告於上開時間、地點，公然以閩南語罵稱「瘋女
        人，討到我先生王武雄」乙節，除為被告自承在卷，並
        經證人即告訴人丁○○於本院結證明確（95年3月7日審
        判筆錄參照），則被告此部分之自白，固可認與事實相
        符。惟被告上開言論係在馬路巷口謾罵為之，「瘋女人
        」亦未能特定推知其所指之人，就令附近住戶與行經路
        人均因此而聽聞，亦無從減損任何人之名譽，此部分當
        與刑法誹謗罪之構成要件有間。
    (三)而告訴人之告訴，係以使被告受刑事訴追為目的，是其
        陳述是否與事實相符，仍應調查其他證據以資審認；即
        告訴人之指訴係以使被告入罪為目的，故多作不利於被
        告之陳述，自不得以其指訴為被告犯罪之唯一證據，仍
        必須調查其他證據證明告訴人之指訴與事實相符，始可
        採為證據。再被害人之陳述如無瑕疵，且就其他方面調
        查又與事實相符，固足採為科刑之基礎，倘其陳述尚有
        瑕疵，則在未究明前，遽採為論罪科刑之依據，即難認
        適法（最高法院52年臺上字第1300號、61年臺上字第30
        99號判例意旨參照）。證人即告訴人丁○○雖證稱被告
        當時有明白指出「十分寮的阿華」之人「討到我先生王
        武雄」，且其當時人在現場與被告爭執，旁人可推知被
        告辱罵對象即為其本人云云，然此除為被告堅決否認外
        ，亦查無其他積極證據以實。況依被告所供陳，其與告
        訴人在案發前素未謀面，而案發地點係基隆市○○路（
        告訴人娘家），被告如何能夠得知告訴人之偏名為「阿
        華」？又如何查悉告訴人現居「十分寮」？以上足見告
        訴人之指證，非無可疑。而證人王武雄雖於偵查中結證
        稱：被告曾因懷疑其與公司同事「阿華」之間有問題，
        而在家中吵鬧（94年度偵字第3337號偵查卷第13頁參照
        ），實行公訴檢察官並援此主張被告於案發前即知悉告
        訴人為「阿華」，然證人王武雄上開證言係立於己身立
        場而陳述，因王武雄向來都稱呼告訴人為「阿華」，故
        於作證時以「阿華」稱呼告訴人，事屬當然，此亦可自
        王武雄同次證言中表示：「（你事後有無聽說你太太甲○○與丁○○發生口角，妳太太懷疑有人有不正常的關
        係？）是我到了公司後，阿華跟我說的」等語查悉。況
        前揭證述內容亦非指證被告於「案發前」即已針對其外
        遇問題發生爭吵，殊難憑此認定被告於案發前即已知悉
        告訴人係「十分寮的阿華」。
    (四)至告訴人聽聞被告在屋外大聲謾罵「瘋女人，討到我先
        生王武雄」後下樓查看，進而與被告發生爭吵，此舉固
        有可能導致路人鄰居因此獲悉被告上開言論係指摘告訴
        人與被告之夫有曖昧關係，然此一結果僅係告訴人主觀
        上之臆測推想，且告訴人於本院亦結證表示西定路鄰居
        未必都知道其偏名係「阿華」（95年3月7日審判筆錄參
        照），尚無僅憑告訴人主觀上認為其名譽受損，逕認被
        告有誹謗故意。
    (五)綜上所陳，本院認定被告雖有於上開時間、地點公然謾
        罵「瘋女人，討到我先生王武雄」，然行為地點為馬路
        巷口，被告並未針對任何特定或可得推知之人而為指摘
        ，僅係一時情急氣憤所為之謾罵言論，核與刑法第310
        條第1項誹謗、甚且同法第309條公然侮辱之要件均不符
        。此外，復查無其他積極證據足以證明被告涉犯上開罪
        名，故本案不能證明被告犯罪，原審就此認定被告犯罪
        ，並判處拘役30日（原審判決主文誤繕為有期徒刑30日
        ），自有未合。
四、撤銷原判決理由：
    (一)檢察官聲請法院以簡易判決處刑之案件，法院認定之犯
        罪事實顯然與檢察官據以求處罪刑之事實不符，或法院
        於審理後，認應為無罪之諭知，或檢察官之請求顯有不
        當或顯失公平者，應適用通常程序審判之，刑事訴訟法
        第452條、第451條之1第4項但書第1款至第3款定有明文
        。又管轄第二審之地方法院合議庭受理簡易判決上訴案
        件，應依通常程序審理；其認案件有刑事訴訟法第452
        條之情形者，應撤銷原判決，逕依通常程序為第一審判
        決（法院辦理刑事訴訟簡易程序案件應行注意事項第14
        條中段及後段參照）。
    (二)查本案前經檢察官聲請逕以簡易判決處刑，並經本院基
        隆簡易庭判處罪刑，然本院第二審合議庭於審理中因發
        現本案有如前述應為無罪判決之情形，原審本不得適用
        簡易程序對被告論罪科刑，而應依刑事訴訟法第452 條
        規定改依通常程序審判，是以本院依前揭法條意旨，應
        撤銷原審有罪判決，逕依通常程序而自為第一審判決，
        並依法諭知被告無罪。
據上論結，應依刑事訴訟法第455條之1第1項、第3項、第452 條
、第369條第1項前段、第364條、第301條第1項，判決如主文。
本案經檢察官曾淑婷到庭執行職務。
中    華    民    國    95    年    3     月    21    日
                  刑事第五庭審判長法  官  陳志祥
                                  法  官  陳玉雲
                                  法  官  楊皓清


司法院資訊處製作；財團法人民間司法改革基金會備份。
